【裁判字號】    98,訴,1240
【裁判日期】    981224
【裁判案由】    第三人異議之訴
【裁判全文】
臺灣高雄地方法院民事判決              98年度訴字第1240號
原      告  皇天宮管理委員會
法定代理人  乙○○
訴訟代理人  吳剛魁律師
複代 理 人  吳惠玲律師
被      告  台北富邦商業銀行股份有限公司
法定代理人  戊○○
訴訟代理人  甲○○
            丙○○
上當事人間第三人異議之訴事件，本院於民國98年12月10日言詞
辯論終結，判決如下：
    主  文
原告之訴駁回。
訴訟費用由原告負擔。
    事實及理由
一、原告主張：被告前以訴外人林榮章積欠債務為由，聲請本院
    以97年度司執字第92177 號強制執行事件（下稱系爭強制執
    行程序）受理在案，並聲請本院就林榮章於訴外人彌陀鄉農
    會帳戶內（下稱系爭帳戶）之存款債權予以扣押，共計扣押
    活期存款新台幣（下同）7 萬3,815 元及定期存款115 萬元
    ，合計122 萬3,815 元（下稱系爭扣押存款債權）。惟系爭
    帳戶乃係林榮章與訴外人丁○○、乙○○共同受原告委託所
    開設之聯名帳戶，如須提領系爭帳戶內之款項，須備齊林榮
    章、丁○○及乙○○等3 人印鑑及簽名始可領款，系爭帳戶
    之印章、存摺及定存單正本亦置放於原告處，系爭帳戶內之
    款項顯為原告所有，故系爭強制執行程序所扣押系爭帳戶內
    之存款非屬林榮章所有，不應為執行標的等語，為此，爰依
    強制執行法第15條規定提起本訴等語。並聲明：本院97年度
    司執字第92177 號之強制執行程序應予撤銷。
二、被告則以：被告於民國97年9 月4 日至高雄市國稅局調查債
    務人林榮章96年度綜合所得稅各類所得資料清單，顯示彌陀
    鄉農會確曾給付利息1 萬0,698 元予林榮章，足認林榮章為
    系爭帳戶所有權人。系爭帳戶雖為聯名帳戶，惟依據民法第
    271 條規定，倘林榮章、丁○○及乙○○等3 人（下稱林榮
    章等3 人）並未就存款另有約定比例，原告自可依3 分之1
    比例，聲請法院予以強制執行；至原告與林榮章內部約定，
    僅得拘束其等雙方，不得影響被告依法得行使之權利等語，
    資為抗辯。並聲明：駁回原告之訴。
三、兩造不爭執事項：
  (一)林榮章因積欠被告債務未償，經被告聲請本院以97年度司執
    字第92177 號強制執行事件受理在案。
  (二)本院以系爭強制執行程序就林榮章於彌陀鄉農會系爭帳戶之
    存款債權予以扣押，共計扣押活期存款7 萬3,815 元及定期
    存款115 萬元，合計122 萬3,815 元。
  (三)系爭帳戶乃係林榮章等3人所開設之聯名帳戶。
  (四)原告住址為高雄縣彌陀鄉○○路106號
四、本件爭點在於：系爭帳戶之金錢寄託債權為何人所有？原告
    就執行標的物是否有足以排除強制執行之權利？茲判斷如下
    ：
  (一)按第三人就執行標的物有足以排除強制執行之權利，得於強
    制執行程序終結前，向執行法院對債權人提起異議之訴。強
    制執行法第15條前段定有明文。所謂就執行標的物有足以排
    除強制執行之權利者，係指對於執行標的物有所有權、典權
    、留置權、質權存在情形之一者而言（最高法院44年台上字
    第721 號判例參照）。次按寄託物為代替物時，如約定寄託
    物之所有權移轉於受寄人，並由受寄人以種類、品質、數量
    相同之物返還者，為消費寄託。寄託物為金錢時，推定其為
    消費寄託。民法第602 條第1 項前段、第603 條亦有明文。
    存款戶於金融機構開設儲蓄存款帳戶，二者間即成立消費寄
    託關係，依前揭規定，其金錢於交付該金融機構時，所有權
    即已移轉為該金融機構所有，存款戶僅得請求返還同數額之
    金錢（最高法院55年台上第3018號判例參照）。易言之，存
    款戶對於金融機構僅有寄託物返還請求權，對於寄託之金錢
    並無所有權之可言。
  (二)本件原告主張系爭帳戶乃係林榮章等3 人共同受原告委託所
    開設之聯名帳戶，如須提領系爭帳戶內之款項，須備齊林榮
    章等3 人之印鑑及簽名始可領款，系爭帳戶之印章、存摺及
    定存單正本亦置放於原告處，系爭帳戶內之款項顯為原告所
    有，故系爭強制執行程序所扣押系爭帳戶內之存款非屬林榮
    章所有，不應為執行標的云云，固提出被告不爭執其真正之
    彌陀鄉農會印鑑卡系爭帳戶存摺影本與交易明細、定存單影
    本5 紙、皇天宮管理委員會97年度委員名冊、皇天宮管理委
    員會組織章程、皇天宮管理委員會93至97年度收支明細、88
    年度成立委員名冊、臨時會議紀錄資料、委託代繳水電費資
    料及98年王母娘娘聖誕千秋收入支出表資料等在卷可參（見
    本院卷第8 、10-18 、60-63 、73、74-90 頁），惟查：
    1.證人丁○○雖到庭證稱：「皇天宮88年9 月間成立時有製
      作組織章程，那次開會的時候有成立委員名冊，我是擔任
      會計，當初要入款進農會時，農會說我們沒有寺廟登記，
      所以要開聯名帳戶。當時主任委員是乙○○，所以就由委
      員會一致決定，由我、乙○○及林榮章3 人開立聯名帳戶
      ，我們93年2 月時有聯名到彌陀鄉農會去開戶，這筆錢是
      廟內的」等語（見本院卷第107-110 頁）；證人林榮章亦
      證稱：「88年9 月皇天宮信徒大會當天有選舉委員，我當
      時的職務是副主任委員。系爭帳戶的錢是皇天宮的，裡面
      沒有我私人的錢，領錢都是會計開單我們3 人蓋章，由會
      計自己去領，存錢是他自己去存，印章則我們3 人各自保
      管，有要領錢時我們才拿出來讓他蓋」等語（見本院卷第
      110-112 頁），與證人即彌陀鄉農會職員己○○到庭證述
      系爭帳戶之開立過程相合（見本院卷第157-160 頁）。
    2.然觀之系爭帳戶開戶資料顯示，其顧客基本資料、業務往
      來申請書、同意書、聯名戶約定事項存戶同意書均僅有林
      榮章等3 人具名用印，並無任何足以顯示其3 人係受原告
      委託開戶、原告為系爭帳戶實質債權人之記載，此有上開
      開戶資料附卷足據（見本院卷第37-4 1頁）。再者，其中
      聯名戶約定事項存戶同意書第3 條及第4 條更分別約定：
      「立同意書人之任一人遭法院扣押存款時，貴行得將本帳
      戶之全部凍結及陳報法院，立同意書人絕無異議」、「立
      同意書人中之任一人對於貴行負有債務而未依約清償時，
      貴行得隨時就本帳戶之全部存款餘額在貴行債權額範圍內
      予以抵銷，立同意書人絕無異議」等詞，則林榮章等3人
      對於系爭帳戶之存款債權既須受法院扣押之限制，且其等
      任一個人對彌陀鄉農會負有債務時，彌陀鄉農會尚得直接
      以系爭帳戶內之存款餘額予以抵銷，益徵林榮章等3 人對
      於系爭帳戶內之金錢債權已有實質處分之權，並非僅立於
      受原告委託借名地位之開戶名義人甚明。
    3.原告雖另主張會簽立上開存戶同意書係彌陀鄉農會開設聯
      名帳戶之規定，且為一定型化約款，故只能配合等語，此
      節固有證人己○○之證述及彌陀鄉農會另提出之其他聯名
      戶開戶資料可參（見本院卷第159 、179-180 頁），然依
      上開存戶同意書既經林榮章等3 人同意簽立，且明文約定
      彌陀鄉農會得將開戶名義人個人所負債務就帳戶內存款餘
      額予以抵銷，林榮章等3 人透過該存戶同意書之簽訂，已
      實質決定系爭帳戶存款債權之處分權利。據此，本件與彌
      陀鄉農會成立消費寄託關係者，為該法律關係之名義人即
      林榮章等3 人，即堪認定。則原告自不得再執雙方內部約
      定事項，據以主張為系爭帳戶存款債權之所有權人，而排
      除被告依系爭強制執行程序就執行標的物即林榮章等3人
      所有之系爭帳戶債權為強制執行之權利。原告主張為系爭
      帳戶金錢寄託關係之實際債權人云云，為無可採。
五、綜上所述，系爭帳戶之金錢寄託債權法律上為林榮章等3 人
    所共有，並非原告所有，而被告既為林榮章之債權人，自得
    聲請強制執行系爭扣押存款債權，原告無從執其與林榮章等
    3 人之內部約定，排除被告聲請強制執行之權利。從而，原
    告依強制執行第15條之規定，起訴請求本院97年度司執字第
    92177 號之強制執行程序應予撤銷，為無理由，應予駁回。
六、本件事證已明，兩造其餘攻擊防禦方法或舉證，核與判決結
    論不生影響，爰不逐一論述，附此敘明。
七、據上論結，本件原告之訴為無理由，依民事訴訟法第78條，
    判決如主文。
中    華    民    國    98    年    12    月    24    日
                  民事第三庭  審判長法  官  朱玲瑤
                                    法  官  洪能超
                                    法  官  李嘉益
以上正本證明與原本無異。
如對本判決上訴，須於判決送達後20日內向本院提出上訴狀，同
時表明上訴理由（原判決所違背之法令及其具體內容或依訴訟資
料可認為原判決有違背法令之具體事實）；如已於本判決宣示後
送達前提起上訴者，應於判決送達後10日內補具上訴理由（均須
按他造當事人之人數附繕本）。
中    華    民    國    98    年    12    月    24    日
                                    書記官  陳瓊芳

司法院資訊處製作；財團法人民間司法改革基金會備份。
